臺灣彰化地方法院民事判決
109年度訴字第1347號
原      告  宋亞英  
訴訟代理人  林君鴻律師
被      告  黃慶錫  

            黃銘宗  
            黃秀金  
            黃東揚  
訴訟代理人  楊雅芬  
被      告  黃明烈  
            黃朝鋒  
            黃郎    
            黃仲廉  
            黄名煌  
上列當事人間請求分割共有物事件，本院於民國110年11月24日
言詞辯論終結，判決如下：
    主  文
兩造共有（其中為部分共有）坐落彰化縣○○鄉○○段○00○00○00○00
地號土地，准予合併分割如附圖（即彰化縣彰化地政事務所收件
日期110年10月5日彰土測字第2391、2392號土地複丈成果圖；其
中共有人黄名煌誤載為黃名煌，應更正為黄名煌）所示，各共有
人取得土地之位置編號、面積及權利範圍，詳如附表二所列。
訴訟費用由兩造以如附表一所示之比例負擔。   
    事實及理由
一、被告經合法通知，於最後言詞辯論期日，均未到場，核無民
    事訴訟法第386條各款所列情形，爰准原告之聲請，由其一
    造辯論而為判決。
二、原告起訴主張：
　　緣坐落彰化縣○○鄉○○段○00地號、面積6572.89平方公尺土地
    、同段36地號、面積1,252.4平方公尺土地、同段53地號、
    面積365.9平方公尺土地及同段54地號、面積1891.78平方公
    尺土地等4筆土地（下合稱系爭四筆土地）為兩造所共有（
    其中為部分共有），各共有人之應有部分比例如附表一所示
    ，並無不能分割原因，兩造亦無不分割之約定，惟就分割方
    法不能達成協議，而系爭四筆土地共有人部分相同，且土地
    相鄰，原告宋亞英與被告黃銘宗、黃郎、黃仲廉、黃名煌在
    系爭四筆土地均有所有權應有部分，於四筆土地之應有部分
    合計均逾2分之1，此有同意書可憑，爰依民法823條第1項、
    第824條第1項、第6項規定，訴請依附圖即彰化縣彰化地政
    事務所收件日期110年10月5日彰土測字第2391、2392號土地
    複丈成果圖所示之方法，合併分割系爭四筆土地。並聲明如
    主文所示。　　
三、被告方面：
　㈠被告黃東揚：同意分割，希望保留系爭四筆土地上之農作物
    等語。
　㈡被告黃銘宗：同意按原告所提出如附圖所示分割方法等語。
　㈢其餘被告未曾於言詞辯論期日到庭，亦未提出任何書狀表示
    意見。　　　
四、得心證之理由：
　㈠按各共有人得隨時請求分割共有物，為民法第823條第1項前
    段所明定，是項規定旨在消滅物之共有狀態，以利融通與增
    進經濟效益。次按共有人相同之數不動產，除法令另有規定
    外，共有人得請求合併分割；共有人部分相同之相鄰數不動
    產，各該不動產均具應有部分之共有人，經各不動產應有部
    分過半數共有人之同意，得適用前項規定，請求合併分割，
    民法第824條第5項、第6項定有明文。複按農業發展條例所
    稱耕地，指依區域計畫劃定為特定農業區、一般農業區、山
    坡地保育區及森林區之農牧用地。每宗耕地分割後每人所有
    面積未達0.25公頃者，不得分割，但本條例民國89年1月4日
    修正施行後所繼承之耕地及修正施行前之共有耕地，得分割
    為單獨所有，上開共有耕地，辦理分割為單獨所有者，應先
    取得共有人之協議或法院確定判決，其分割後之宗數，不得
    超過共有人人數，此於農業發展條例第3條第11款及第16條
    第1項第3、4款、第2項分別定有明文。查系爭四筆土地均為
    山坡地保育區農牧用地，相連為一片，兩造共有之狀況如附
    表一所示，屬共有人部分相同之土地，對於原告主張合併分
    割系爭四筆土地，亦經被告黃銘宗、黃郎、黃仲廉、黄名煌
    、黃東揚表示同意在卷，計算已逾系爭四筆土地所含各筆土
    地應有部分之半數，有原告提出之合併分割同意書及109年1
    2月2日言詞辯論筆錄在卷為憑（見本院卷一第191頁至第192
    頁、本院卷二第99頁），且兩造並未約定不為分割之期限，
    亦無因物之使用目的不能分割、或依法令規定不能合併分割
    之情形，惟無法達成協議分割等情，有系爭四筆土地登記第
    一類謄本、地籍圖謄本等件在卷可稽（見本院卷第23頁至第
    37頁、第231頁），並有彰化縣彰化地政事務所109年12月9
    日彰地二字第1090011329號函附卷可佐（參本院卷一第219
    頁至220頁），且為到庭被告所不爭執，其餘被告經合法通
    知未到場亦未提出書狀陳述，堪信為真實。則原告請求合併
    分割系爭四筆土地，自屬有據，應予准許。
　㈡又按共有物之分割，依共有人協議之方法行之。分割之方法
    不能協議決定，或於協議決定後因消滅時效完成經共有人拒
    絕履行者，法院得因任何共有人之請求，命為分配：一以原
    物分配於各共有人。但各共有人均受原物之分配顯有困難者
    ，得將原物分配於部分共有人。二原物分配顯有困難時，得
    變賣共有物，以價金分配於各共有人；或以原物之一部分分
    配於各共有人，他部分變賣，以價金分配於各共有人。民法
    第824條第1項訂有明文。再按裁判分割共有物，屬形成判決
    ，法院定共有物之分割方法，固應斟酌當事人之聲明、共有
    物之性質、經濟效用及全體共有人之利益等，本於自由裁量
    權為公平合理之分配，不受當事人聲明、主張或分管約定之
    拘束，最高法院93年度台上字第1797號判決要旨可供參照。
    準此，就共有物之分割，法院應審酌共有人之應有部分比例
    、各共有人之意願、分割方案有無符合公平原則及整體共有
    人之經濟利益等因素，為通盤之考量，以求得合理、適當之
    分割方法。
　㈢經查，系爭四筆土地為相鄰之土地，土地形狀略呈東北向西
    南走向，其上分別有果樹及道路等情，業經本院會同地政事
    務所人員至現場履勘查明，製有勘驗筆錄、照片及現況圖（
    即彰化縣彰化地政事務所收件日期109年12月17日字第3540
    號複丈成果圖）在卷可佐。本院審酌原告所提如附圖所示分
    割方案係據兩造原土地應有部分比例計算分配取得，亦維持
    兩造現況使用之大要，分割後地塊大致方整，並於其上留設
    道路，供全體共有人得通行至對外道路，交通尚稱便利，到
    庭被告亦同意採該分割方案，其餘共有人均未到庭或具狀表
    示反對。從而，本院審酌兩造之意願及利益等一切情狀，認
    為以附圖所示方案分割，應屬適當。爰諭知系爭四筆土地之
    分割方法如主文第一項所示。
六、分割共有物之訴，核其性質，兩造本可互換地位，本件原告
    起訴雖於法有據，然被告之應訴乃法律規定所不得不然，其
    所為抗辯自為伸張或防衛權利所必要，且本件分割結果，共
    有人均蒙其利，是以本院認本件訴訟費用，應參酌兩造於分
    割所得之利益之多寡，及兩造就系爭四筆土地各自享有應有
    部分之比例等一切情事，由兩造依原應有部分比例分擔較為
    公允，爰判決由兩造按如附表一所示訴訟費用負擔比例負擔
    訴訟費用。
七、結論：原告之訴為有理由，並依民事訴訟法第385條第1項前
    段、第80條之1及第85條第1項但書，判決如主文。 　　　
中　　華　　民　　國　　111 　年　　1 　　月　　19　　日
                  民事第四庭    法　官　姚銘鴻
以上正本係照原本作成。
如對判決上訴，應於判決送達後20日內向本院提出上訴狀。如委
任律師提起上訴者，應一併繳納上訴審裁判費。
中　　華　　民　　國　　111 　年　　1 　　月　　19　　日
                                書記官　陳品潔
附表一：兩造就系爭四筆土地應有部分比例及訴訟費用負擔比例
。
編號  共有人 35地號土地應有部分 36地號土地應有部分 53地號土地應有部分 54地號土地應有部分  訴訟費用分擔比例  1 黃慶錫 2/18 2/18 2/18 2/18 11%  2 黃銘宗 1/7 1/7 1/7 1/7 14%  3 黃秀金 1/42 1/42 1/42 1/42 3%  4 黃東揚 1/3 1/3 1/3 1/3 33.5%  5 黃明烈 1/9    7%  6 黃郎 1/12 1/12 1/12 1/12 8.5%  7 黃仲廉 1/24 1/24 1/24 1/24 4%  8 黄名煌 1/24 1/24 1/24 1/24 4%  9 宋亞英 3/27 3/27 3/27 3/27 11% 10 黃朝鋒  1/9 1/9 1/9 4% 
附表二：
分配位置編號   分配面積 （平方公尺）   所有權人 權利範圍 A 1318.14 黃銘宗 全部 A1 202.79 黃秀金 全部 B 760.47 黃郎 全部 C 370.09 黃仲廉 全部 D 370.09 黄名煌 全部 E 3102.71 黃東揚 全部 F 1071.42 宋亞英 全部 G 1071.42 黃慶錫 全部 H 1101.85 黃明烈 黃朝鋒 按原應有部分比例維持共有。 I 713.98 全體共有人 按原應有部分比例維持共有，供作道路使用。 合計 10082.96